【裁判字號】    99,訴,257
【裁判日期】    991130
【裁判案由】    確認買賣關係不存在
【裁判全文】
臺灣基隆地方法院民事判決               99年度訴字第257號
原      告  台新國際商業銀行股份有限公司
法定代理人  吳清文
送達代收人  許智能
訴訟代理人  吳宜蒨
            陳泳璋
            王永建
            楊長晃
            張素蓉
被      告  鄧美蘭
            雷智捷
訴訟代理人  林火炎律師
            葛睿驎律師
上列當事人間確認買賣關係不存在事件，本院於民國99年11月23
日言詞辯論終結，判決如下：
    主  文
確認被告間就附表所示之不動產於民國九十八年三月三十一日所
為之買賣行為及九十八年四月十六日之所有權移轉行為無效。
被告雷智捷應將附表所示之不動產於民國九十八年四月十六日以
買賣為原因向基隆市信義地政事務所以（98）基信字第○二○一
六號收件字號所辦理之所有權移轉登記予以塗銷。
訴訟費用新臺幣壹萬捌仟貳佰貳拾陸元由被告負擔。
    事  實
壹、程序方面
    按確認法律關係之訴，非原告有即受確認判決之法律上利益
    者，不得提起之，民事訴訟法第247條第1項定有明文。次按
    確認之訴非原告有即受確認判決之法律上利益者，不得提起
    ；所謂即受確認判決之法律上利益，係指法律關係之存否不
    明確，原告主觀上認其在法律上之地位有不安之狀態存在，
    且此種不安之狀態，能以確認判決將之除去者而言，若縱經
    法院判決確認，亦不能除去其不安之狀態者，即難認有即受
    確認判決之法律上利益（最高法院52年台上字第1240號判例
    意旨參照）。本件原告起訴主張被告間就主文第一項所示不
    動產（下稱系爭房地）所有權之買賣及移轉行為均屬通謀虛
    偽意思表示，依民法規定應屬無效，被告雷智捷負有回復原
    狀義務，而原告為被告鄧美蘭之債權人，為確保債權，並保
    存被告鄧美蘭對系爭房地之所有權，因而以其為被告鄧美蘭
    債權人之地位，確認被告間就系爭房地所有權之買賣關係無
    效，兩造間之此項爭執如不予釐清，將致被告鄧美蘭之系爭
    房地隨時有移轉他人之可能，不得謂原告在私法上之地位無
    受侵害之危險，揆之首開說明，原告提起本件確認之訴以排
    除此項危險，與上開法條之規定並無不符，合先敘明。
貳、實體方面
一、原告起訴主張：被告鄧美蘭與訴外人雷允敏為共同發票人，
    於民國97年9月23日共同簽發面額新臺幣（下同）220萬元之
    本票乙紙向原告借款，惟自98年2 月份起即未依約繳付本息
    ，嗣經原告向臺灣士林地方法院聲請本票裁定，迄至98年3
    月26日止尚積欠本金206萬9,138元，迄至起訴止尚積欠173
    萬4,212 元及自98年11月25日起至清償日止，按年息4.75%
    計算之利息尚未清償。詎被告鄧美蘭竟於98年3月31日與被
    告雷智捷通謀就被告鄧美蘭所有之系爭房地為虛偽買賣行為
    ，並於98年4月16日以買賣為原因移轉登記所有權予被告雷
    智捷所有，以逃避原告之追索，爰依民法第87條第1項前段
    、第113條、第242條規定提起本訴等語。並聲明：如主文第
    1、2項所示。
二、被告則以：被告鄧美蘭與被告雷智捷係母子關係，因被告雷
    智捷與其兄長共同經營成衣生意，欲向訴外人簡美枝借款週
    轉，須不動產抵押作為擔保，故於98年3月31 日與鄧美蘭訂
    立不動產買賣契約，以總價1300萬元向被告鄧美蘭購買系爭
    房地，並約定除由被告雷智捷支付定金20萬元予被告鄧美蘭
    外，並約定由被告雷智捷代償銀行貸款584萬3,146元，及由
    被告雷智捷承受被告鄧美蘭對訴外人邵長育、張敏芬所分別
    積欠之600萬元、100萬元之債務，故被告間之買賣關係並非
    通謀虛偽等語資為抗辯。並聲明：原告之訴駁回。
三、得心證之理由
  (一)按當事人主張有利於己之事實者，就其事實有舉證之責任，
    民事訴訟法第277條前段定有明文；又按民法第87條第1項所
    謂通謀虛偽意思表示，乃指表意人與相對人互相故意為非真
    意之表示而言，故相對人不僅須知表意人非真意，並須就表
    意人非真意之表示相與為非真意之合意，始為相當，若僅一
    方無欲為其意思表示所拘束之意，而表示與真意不符之意思
    者，尚不能指為通謀而為虛偽意思表示，在買賣契約，亦不
    能僅因契約當事人間有特殊親誼關係，即謂該買賣係通謀虛
    偽成立，最高法院86年度台上字第3865號判決意旨足資參照
    。
  (二)原告主張被告鄧美蘭與被告雷智捷為母子關係，兩造曾於98
    年3月31日訂立不動產買賣契約書，約定由被告雷智捷以130
    0萬元之價金向被告鄧美蘭買受系爭房地，並於98年4月16日
    完成所有權移轉登記之事實，為被告所不爭執，並有被告之
    戶籍謄本、系爭房地之買賣契約書、異動索引、土地登記謄
    本、建物登記謄本、基隆市信義地政事務所99年6月30 日基
    信地所一字第0990004601號函及所附土地登記申請書、土地
    ／建築改良物買賣移轉契約書等資料在卷可按，是原告此部
    分之主張堪信為實在。
  (三)被告雷智捷雖辯稱其向被告鄧美蘭購買系爭房地所支付之定
    金20萬元，係被告雷智捷自其所有之臺灣銀行帳戶匯出所支
    付云云。然據被告雷智捷開設於臺灣銀行之帳戶交易內容所
    示，其於98年2月20日之結存金額僅有94 元，雖其該帳戶曾
    於98年4月2日有匯出20萬元之記錄，然同日該帳戶亦有由代
    號0000000Ｚ000000000XX5之帳戶內存入48萬8,000 元之記錄
    ，而據台灣銀行營業部於99年10月1日以營存密字第0990007
    4461號函覆本院及所檢附之0000000Ｚ000000000XX5帳戶資料
    所示，該筆48萬8,000 元係由被告鄧美蘭擔任負責人之公誠
    報關有限公司所匯入，此有被告雷智捷所有臺灣銀行存摺影
    本1份及附通訊中文名、地資料查詢（公司戶）1紙在卷可憑
    ，且為被告所不爭執，是在被告雷智捷尚未能證明該48萬8,
    000元之匯入依據為何之前，尚難僅憑被告雷智捷由其所有
    之上開帳戶內匯出扣款20萬元之記錄即謂該20萬元係被告雷
    智捷之自有資金所支付被告鄧美蘭之定金。
  (四)被告雷智捷雖又辯稱購買系爭房地之大部分價金係以由其向
    台灣新光銀行內湖分行以系爭房地設定最高限額抵押權所貸
    得584萬3,146元後代被告鄧美蘭清償銀行貸款等方式支付，
    另代被告鄧美蘭償還訴外人邵長育、張敏芬之600萬元及100
    萬元亦係以系爭房地設定抵押予訴外人邵長育、張敏芬，並
    提出建物登記謄本、土地登記謄本及被告雷智捷所有之台灣
    新光商業銀行內湖分行存摺影本1 份為證，惟觀諸被告雷智
    捷係76年1月22日生，於購買系爭房地之98年3月時年僅22歲
    ，於97年之所得給付總額亦僅有1筆25萬元，而該筆25 萬元
    之收入又係由其母即被告鄧美蘭擔任負責人之公誠報關行所
    支付之薪資，平均每月之薪資約2 萬餘元，另其98年所得給
    付總額亦僅為29萬4,679元，其中1筆為公誠報關行支付之薪
    資共25萬元，平均每月薪資為2 萬餘元，有被告雷智捷之稅
    務電子閘門財產所得調件明細表在卷可佐，承上，被告雷智
    捷之每月薪資收入平均約為2 萬餘元，其是否有能力償還其
    向台灣新光商業銀行內湖分行貸款584萬3,146元每月所須支
    付近4 萬元之貸款本息，已非無疑，再觀諸被告提出由被告
    鄧美蘭書立予訴外人張敏芬之100萬元借據（見本院卷第87
    頁），其借款時間是98年5月15 日，即係在被告雷智捷向被
    告鄧美蘭購買系爭房地之98年3月31 日之後，依常理，被告
    雷智捷於向被告鄧美蘭購買系爭房地當下，焉能預知被告鄧
    美蘭於2個月後將向訴外人張敏芬借款100萬元，而於買賣時
    與被告鄧美蘭預先約定由被告雷智捷受讓被告鄧美蘭積欠訴
    外人張敏芬100 萬元之債務，用以抵充買賣價金，實令人匪
    夷所思。另被告鄧美蘭積欠訴外人邵長育之600 萬元部分則
    係被告鄧美蘭於97年7月1日所為之借款，其借據上明定於97
    年12月31日償還（見本院卷第86頁），惟被告雷智捷以系爭
    房地設定抵押權予訴外人邵長育之時間係98年7月3日，即係
    在被告雷智捷向被告鄧美蘭購買系爭房地後約4 個月，且所
    登記之擔保債權種類係記載「98年6月29 日成立之金錢借貸
    契約」，與被告所提出之97年7月1日借據是否屬同一筆借貸
    非無疑義，此外，被告亦自陳積欠訴外人張敏芬、邵長育高
    達100萬元、600萬元之債務部分，訴外人張敏芬、邵長育均
    同意被告雷智捷於清償房貸有能力時再為清償，益證被告雷
    智捷於向被告購買系爭房地時，事實上並無足夠之資力，綜
    上，被告2 人形式上就系爭房地固有訂立買賣契約及所有權
    移轉物權行為之外觀存在，惟無從認定渠2 人確有實際上給
    付價金而為真實買賣及移轉所有權之事實，原告主張被告2
    人係通謀虛偽意思表示乙節，足堪憑採。準此，依民法第87
    條第1項前段規定，被告2人間就系爭不動產所訂立之買賣契
    約及所有權移轉之物權行為均屬無效，堪以認定。
  (五)按債務人怠於行使其權利時，債權人因保全債權，得以自己
    名義，行使其權利，民法第242 條前段定有明文。本件被告
    鄧美蘭尚積欠原告債務未還，而被告間就系爭房地為之買賣
    債權行為及移轉所有權物權行為因通謀虛偽意思表示而自始
    當然無效，被告鄧美蘭本得訴請被告雷智捷塗銷系爭房地之
    所有權移轉登記而回復至被告鄧美蘭名下，惟被告鄧美蘭並
    未行使，顯有怠於行使權利之情事，則原告為保全債權，主
    張代位被告鄧美蘭訴請被告雷智捷塗銷系爭房地所有權移轉
    登記，回復至被告鄧美蘭名下，即屬有據。
四、綜上所述，本件原告主張被告2 人買賣系爭房地為通謀虛偽
    意思表示而無效，並據以請求確認被告2 人就系爭房地之買
    賣行為及所有權移轉行為無效，且代位訴請被告雷智捷應將
    於99年4月16日就系爭房地以買賣為原因所為之所有權移轉
    登記予以塗銷，而回復為被告鄧美蘭所有等情，為有理由，
    應予准許。
五、本件事證已甚明確，兩造其餘攻擊防禦方法及所提出之證據
    資料，經本院審酌均認與判決之結論無影響，爰不予以一一
    論述，併予敘明。
六、據上論結，本件原告之訴為有理由，依民事訴訟法第78條、
    第85條第1項，判決如主文。
中    華    民    國    99    年    11    月    30    日
                        民事庭法  官  林淑鳳
以上正本係照原本作成。
如對本判決上訴，須於判決送達後20日內向本院提出上訴狀。如
委任律師提起上訴者，應一併繳納上訴審裁判費。
中    華    民    國    99    年    11    月    30    日
                              書記官  王鵬勝
附表（土地及建物）：
 ┌──────────────────┬─┬───┬─────┐
 │  土地                              │地│面  積│權    利  │
 │                                    │  │      │範    圍  │
 ├─┬───┬──┬──┬──┬───┤  ├───┤          │
 │編│縣  市│鄉鎮○  段○○段│地號  │  │平方  │          │
 │號│      │市區│    │    │      │目│公尺  │          │
 ├─┼───┼──┼──┼──┼───┼─┼───┼─────┤
 │ 1│基隆  │信義│深澳│槓子│ 214  │建│3372.0│543/10000 │
 │  │      │    │坑  │寮  │      │  │6     │          │
 └─┴───┴──┴──┴──┴───┴─┴───┴─────┘
 ┌──────────────────────────────┐
 │建物                                                        │
 ├─┬───┬───┬──┬───┬──────────┬──┤
 │編│建號  │建物  │基地│建築式│  建   物   面   積 │權利│
 │號│      │門牌  │座落│樣主要│   （平 方 公 尺）  │範圍│
 │  │      │      │    │建築材├──────┬───┤    │
 │  │      │      │    │料及房│樓 層 面 積 │附  屬│    │
 │  │      │      │    │屋層數│            │建  物│    │
 ├─┼───┼───┼──┼───┼──────┼───┼──┤
 │  │      │      │    │      │            │陽台14│全部│
 │1 │3386  │教忠街│214 │鋼筋混│212.15      │.38   │    │
 │  │      │194巷 │地號│泥土造│            │屋頂突│    │
 │  │      │74號  │    │4層   │            │出物18│    │
 │  │      │      │    │      │            │.95   │    │
 │  │      │      │    │      │            │雨遮10│    │
 │  │      │      │    │      │            │.79   │    │
 ├─┼───┼───┼──┼───┼──────┼───┼──┤
 │2 │3387  │      │    │      │ 26.48      │      │1/24│
 └─┴───┴───┴──┴───┴──────┴───┴──┘

司法院資訊處製作；財團法人民間司法改革基金會備份。
